【裁判字號】    99,交聲,226
【裁判日期】    990326
【裁判案由】    聲明異議
【裁判全文】
臺灣彰化地方法院刑事裁定             99年度交聲字第226號
移送機關    交通部公路總局臺中區監理所彰化監理站
異議人即
受處分人    甲○○
上列受處分人因違反道路交通管理處罰條例案件，對於交通部公
路總局臺中區監理所彰化監理站民國99年2 月22日所為之處分（
彰監四字第裁64-Ｚ000000000號），聲明異議，本院裁定如下：
    主  文
原處分關於吊扣汽車駕駛執照十二個月部分撤銷。
甲○○重型機器腳踏車駕駛人，無駕駛執照駕駛重型機器腳踏車
，經測定酒精濃度超過規定標準，不得考領重型機器腳踏車駕駛
執照一年。
    理  由
一、原處分意旨略以：異議人即受處分人甲○○於民國（下同）
    99年2 月21 日20 時16分許，騎乘車牌號碼IYC-559 號之重
    型機車，行經員林鎮○○路○ 段386 巷口時，有「汽車駕駛
    人酒精濃度超過規定標準，經酒測器測定值為0.47mg/l」之
    違規行為，經彰化縣警察局警員逕行舉發，爰依道路交通管
    理處罰條例第35條第1 項第1 款、第24條第1 項第2 款之規
    定裁處罰鍰新臺幣（下同）30,000元，吊扣汽車駕駛執照12
    個月，施以道安講習。
二、聲明異議意旨略以：異議人係騎機車違規，因僅持有汽車駕
    照，而遭罰吊扣汽車駕照12個月。伊因長期需要在外地工作
    ，需要以汽車作為交通工具，爰聲請不要吊扣汽車駕照等語
    。
三、按汽車駕駛人飲用酒類後，其吐氣所含酒精濃度超過每公升
    0.25毫克以上者，不得駕車；又汽車駕駛人，駕駛汽車經測
    試檢定，其酒精濃度超過規定標準者，處15000元以上60000
    元以下罰鍰，並當場移置保管其車輛及吊扣其駕駛執照1 年
    ，道路交通安全規則第114 條第2 款及道路交通管理處罰條
    例第35條第1 項第1 款分別定有明文。另按道路交通管理處
    罰條例所稱之車輛，包含機器腳踏車在內，該條例第3條第8
    款亦有明定。而汽車駕駛人違反本條例規定，應受吊扣駕駛
    執照處分，於汽車駕駛人係無駕駛執照駕車者，在所規定最
    長吊扣期間內，不得考領駕駛執照，同條例第67條第6項復
    規定至明。
四、經查：
（一）異議人於前揭時、地，騎乘重型機車經檢測酒精濃度超過
      規定標準之違規事實，為異議人所不爭執，復有彰化縣警
      察局舉發違反道路交通管理事件通知單及交通部公路總局
      臺中區監理所彰化監理站彰監四字第裁64-Ｚ000000000 號
      裁決書各1 份附卷可稽，是異議人酒後騎乘重型機車之違
      規事實明確，堪以認定。
（二）次按道路交通管理處罰條例第68條業於94年12月14日修正
      ，並自95年3 月1 日施行，修正前之道路交通管理處罰條
      例第68條規定：「汽車駕駛人，因違反本條例及道路交通
      安全規則之規定，受吊扣或吊銷駕駛執照處分時，吊扣或
      吊銷其持有各級車類之駕駛執照。」其立法意旨在於違規
      行為對道路交通秩序之維持及道路交通安全已生較大之影
      響，故規定吊扣或吊銷其持有各級車類之駕駛執照，以限
      制其繼續駕車行駛道路之權利，其係屬駕駛行為之限制，
      並不因所持駕駛執照種類不同而有所差異。而修正後之道
      路交通管理處罰條例第68條規定：「汽車駕駛人，因違反
      本條例及道路交通安全規則之規定，受吊銷駕駛執照處分
      時，吊銷其持有各級車類之駕駛執照。」，其立法理由略
      以：「原條文將違法或違規駕駛人所持有各級車類之駕駛
      執照一併吊扣或吊銷，失之過酷，影響人民工作及生活甚
      鉅，爰修正之。」等語，故依修正後道路交通管理處罰條
      例第68條之規定，受吊扣駕駛執照處分，不再吊扣其持有
      各級車類之駕駛執照，僅於受吊銷駕駛執照處分時，始吊
      銷其持有各級車類之駕駛執照，而限縮修正前條文之適用
      範圍，即受吊扣駕駛執照處分，不再本條規定適用之列。
      是依上開規定受吊銷駕照處分者，仍維持吊銷其持有各級
      車類之駕駛執照，至於受吊扣駕照處分者，則僅吊扣其違
      法或違規當時所駕駛車輛之駕駛執照，不再吊扣其持有各
      級車類之駕駛執照，其理甚明。惟若駕駛人並無持有或遭
      註銷該級車類之駕駛執照，並非即無從執行吊扣駕駛執照
      之處分而不罰，僅係如何為適當處分及執行之問題，否則
      徒使道路交通管理處罰條例第35條第1 項第1 款、第67條
      第6 項規定形同具文（臺灣高等法院臺中分院97年度9 月
      份刑事庭庭務會議紀錄、97年度交抗字第1404號、97年度
      交抗字第1170號裁定意旨參照）。
（三）查本件異議人之違規行為係發生於99年2 月21日，關於裁
      處吊扣駕照部分，自應依修正後道路交通管理處罰條例第
      68條之規定裁處。而依修正後道路交通管理處罰條例第68
      條之規定，既將「吊扣」等字刪除，依上開說明，駕駛人
      受吊扣駕駛執照處分時，自不得再吊扣受處分人所持有各
      級車類之駕駛執照，僅能吊扣其違法或違規當時所駕駛車
      輛之駕駛執照，故原處分機關於作成吊扣駕駛執照處分時
      ，應就行為人所應吊扣之駕駛執照種類予以限定，始符合
      依法行政原則。本件異議人既係駕駛重型機車違反道路交
      通管理處罰條例第35條第1 項第1 款之規定，揆諸前揭法
      律規定及說明意旨，原處分機關依法即僅能吊扣其重型機
      車駕駛執照，並無得吊扣異議人持有他級駕駛執照之依據
      ，自不得因異議人未領有重型機車駕駛執照，即吊扣其普
      通小型車之駕駛執照以代之。是原處分機關以異議人有上
      開違規行為，逕行裁處吊扣異議人之汽車駕駛執照，已難
      謂係適法之處分。又上開處置方式，雖可能產生無照駕駛
      之駕駛人，反而較有照駕駛之駕駛人得受有毋需吊扣駕駛
      執照處罰利益之疑慮，然行政行為，採取之方法所造成之
      損害不得與欲達成目的之利益顯失均衡，為行政程序法第
      7 條第3 款所明定，本件異議人目前並無重型機車駕駛執
      照可供吊扣，原處分機關因此吊扣異議人普通小型車之駕
      駛執照，雖可達成完全杜絕受處分人將來繼續酒醉駕車之
      目的，惟亦同時造成剝奪受處分人駕駛普通小型車之結果
      ，對其生活影響甚大，甚而危及其就業謀生問題，此所造
      成之損害，與欲達成目的之利益（限制受處分人駕駛重型
      機車，以預防酒醉駕駛重型機車所造成之危害）顯失均衡
      ，復與前揭道路交通管理處罰條例第68條之修法意旨亦不
      相符合，益見其處分違法之處，自有未洽。
（四）另本件受處分人僅領有公路監理機關所核發之普通小型車
      駕駛執照，而未領有之重型機車駕駛執照，此有汽車駕照
      基本資料在卷足憑。依道路交通安全規則第61條第1 項第
      4 款之規定，已領有小型車駕駛執照者，雖得駕駛輕型機
      器腳踏車，但仍不得駕駛重型機器腳踏車，本件受處分人
      於前開時、地，酒後駕駛車牌號碼IYC-559 號重型機車，
      顯屬無駕駛執照駕車，原處分機關依道路交通管理處罰條
      例第35條第1 項第1 款諭知吊扣汽車駕駛執照12個月，疏
      未注意適用同條例第67條第6 項無駕駛執照駕車者於最長
      吊扣期間不得考領駕駛執照之規定，顯有未合。
五、綜上所述，本件原處分機關未慮及受處分人係持有普通小型
    車駕駛執照而騎乘重型機車違規，乃無照駕駛，且道路交通
    管理處罰條例第68條規定業已修正如前所述，而逕為裁處吊
    扣汽車駕駛執照12個月，將包括受處分人持有普通小型車駕
    駛執照1 年之駕車行路資格及權利均予剝奪，與上揭修正意
    旨有違，難認允當。本件聲明異議為有理由，應由本院將原
    處分關於吊扣汽車駕駛執照12個月部分之裁罰撤銷，並就該
    撤銷部分改諭知如主文第2 項所示之處分。至原處分機關另
    裁處受處分人施以道安講習及罰鍰部分，聲明異議意旨並未
    指摘及此，本院無由審酌，併此敘明。
據上論斷，應依道路交通管理處罰條例第87條第2 項，道路交通
案件處理辦法第20條前段之規定，裁定如主文。
中    華    民    國    99    年    3     月    26    日
                    交通法庭    法  官  蕭文學
以上正本證明與原本無異。
如不服本裁定，應於裁定送達後5日內，向本院提出抗告狀(須附
繕本)。
中    華    民    國    99    年    3     月    26    日
                                書記官  卓俊杰

司法院資訊處製作；財團法人民間司法改革基金會備份。
